最高法院民事判決　　　　　　　　九十六年度台上字第六五號
上　訴　人　甲○○
訴訟代理人　鍾淼雄律師
被 上訴 人　乙○○
上列當事人間請求離婚等事件，上訴人對於中華民國九十五年五
月二日台灣高等法院第二審判決（九十四年度家上字第二五九號
），提起上訴，本院判決如下：
    主  文
原判決廢棄，發回台灣高等法院。
    理  由
本件被上訴人主張：兩造於民國八十六年一月十二日結婚，育有
一未成年子陳彥翔（八十九年十月三十日生），婚後共同居住上
訴人台東住所，由上訴人供養家計，婚後半年，伊返回桃園平鎮
娘家居住，並於當地覓職。上訴人於八十七年亦遷至伊桃園平鎮
娘家居住，兩造均在餐廳工作，生活和諧。嗣兩造於八十九年因
欲在桃園縣中壢市開設早餐店，故搬遷至中壢市賃屋居住，惟因
早餐店生意不足以支持生活開銷，屢見虧損，伊為節省開銷，乃
於早餐店開設三個月後再搬回娘家居住，期間仍偶爾至上訴人居
所。詎上訴人於九十年九月間結束早餐店營業，自此即無工作，
亦無力供養伊母子生計，伊因而常住娘家，兩造即開始分居。上
訴人不思正常工作，反以預借現金方式積欠大量信用卡卡費，並
至伊處所偷取金飾變賣，復於九十一年九月間寄發存證信函警告
伊無故私自攜子離家，應自負一切後果。上訴人造成兩造分居迄
今四年餘，婚姻已難維持等情，爰依民法第一千零五十二條第二
項規定，求為(一)准兩造離婚。(二)兩造所生未成年子陳彥翔權利義
務之行使及負擔由伊任之之判決。
上訴人則以：伊因經營早餐店生意不佳，致暫時無法提供生活費
，被上訴人不思與伊攜手打拼，竟無故於九十年九月攜子離家，
伊於九十一年九月十三日發函告知其離家期間一切後果自負，真
意乃係要求被上訴人儘快返回，被上訴人竟不為所動。伊於尋得
工作前二年期間，為支付貸款、房租及生活所需，不得已積欠信
用卡費僅數十萬元，乃屬常情，況伊於九十一年三月十日覓得總
務料理師工作後，已自食其力付清卡費，並支付被上訴人生活費
及未成年子陳彥翔學費約十一萬元，伊始終為被上訴人母子打拼
賺錢。被上訴人不思共同協力渡過難關，只知一走了之，不顧家
庭破碎，兩造分居及被上訴人所指難以維持婚姻之事由縱使存在
，亦應由被上訴人負責，被上訴人並無請求裁判離婚之權利等語
，資為抗辯。
原審維持第一審所為上訴人敗訴判決，駁回其上訴，並依職權命
上訴人給付陳彥翔扶養費及上訴人與陳彥翔會面交往方式，無非
以：兩造於八十六年一月十二日結婚，育有一未成年子陳彥翔，
兩造之婚姻關係存續中，惟兩造自九十年九月間起即分居迄今，
已逾四年半，與婚姻係以夫妻終生共同生活之目的，及夫妻關係
間應誠摰相愛、彼此生活、互相依賴、信任及共同締造實現婚姻
價值，均有不合。被上訴人仍堅決表明離婚之意思，兩造已無復
合之望，在客觀上顯已構成難以維持婚姻之重大事由。上訴人雖
抗辯：伊於被上訴人搬回娘家後仍有支付家庭生活費用云云，為
被上訴人所否認，就上訴人所提證據資料觀之，上訴人僅支付未
成年子陳彥翔註冊費用共五次，並無證據足以證明其於兩造分居
期間曾支付被上訴人及未成年子陳彥翔之生活費，上訴人於兩造
分居期間，既未能適切分擔被上訴人母子生活費用，堪認兩造夫
妻破綻原因，上訴人應負較大責任，被上訴人訴請離婚，應予准
許。又兩造所生之子陳彥翔，為八十九年十月三十日出生，係未
成年人，現與被上訴人同住，並審酌財團法人台灣兒童家庭扶助
基金會桃園分事務所對當事人進行訪視並提出之報告及建議，及
未成年子陳彥翔之年齡，上訴人生活狀況較為不穩定，被上訴人
現時經濟狀況及親友資源條件均較相對人為優，未成年子陳彥翔
，長期以來與被上訴人共同生活迄今並無任何照顧不完善之情形
，與被上訴人及其家人建立親密之感情依附關係，不宜任意變動
其已適應而穩定之生活環境等情，認對於未成年子陳彥翔權利義
務之行使及負擔由被上訴人任之。慮及陳彥翔權利義務之行使或
負擔，由被上訴人任之，避免陳彥翔對上訴人日漸陌生疏離，並
兼顧陳彥翔人格之正常發展及滿足親子孺慕之情，並依民法第一
千零五十五條第五項之規定，依職權酌定上訴人得探視未成年子
陳彥翔，其探視方式及期間如原判決附表所示，藉以維繫其父子
間之親情。再父母對於未成年子女之扶養義務，不因結婚經撤銷
或離婚而受影響，民法第一千一百十六條之二定有明文。另負扶
養義務者有數人，而其親等同一時，應各依其經濟能力，分擔義
務，為同法第一千一百十五條第三項所明定。法院依民法第一千
零五十五條之規定酌定子女權利義務之行使及負擔時，得命給付
扶養費或其他財產，修正前非訟事件法第七十一條之六（現行法
第一百二十七條）亦有明文。經審酌受扶養之未成年子陳彥翔之
年齡、兩造之身分地位、經濟能力及一般國民生活水準，參酌行
政院主計處公布九十三年台灣地區家庭收支調查報告，台灣地區
總平均每戶人數為三點五０人，每戶最終消費支出為六十九萬二
千六百四十八元，核算出每人平均每月最終消費支出為一萬六千
四百九十二元，認未成年子陳彥翔之每月生活費，以一萬六千四
百九十二元為適當，而兩造目前均有職業，並無不能工作扶養未
成年子女之情形，故未成年子陳彥翔之每月生活費，由兩造各自
負擔一半即八千二百四十六元，第一審判決未就陳彥翔之扶養費
予以酌定，自應依職權酌定之等詞，為其判斷之基礎。
惟按民法第一千零五十二條第二項前段規定，有第一項以外之重
大事由，難以維持婚姻者，夫妻之一方始得請求離婚。而難以維
持婚姻之重大事由應由夫妻之一方負責者，僅他方得請求離婚，
若難以維持婚姻之重大事由，夫妻雙方均須負責時，應比較衡量
雙方之有責程度，僅責任較輕之一方，得向責任較重之他方請求
離婚，或有責程度相同時，雙方均得請求離婚，始符公平。又婚
姻本應以誠摰相愛為基礎，由夫妻相互協力，共同經營維持其共
同生活之圓滿、安全及幸福，此乃維持婚姻之基礎。非有足以破
壞共同生活或難以維持婚姻之重大事由，夫妻之一方不得依此項
規定請求離婚。而婚姻是否難以維持，應衡量夫妻之教育程度、
身分及社會地位，斟酌破壞夫妻共同生活之具體情事，是否客觀
上達於動搖夫妻之共同生活，導致夫妻已喪失維持婚姻之意欲為
斷，即婚姻是否已生破綻，並無回復之希望，其難以維持婚姻之
事實，是否已達於倘處於同一境況，任何人均將喪失維持婚姻希
望之程度以決之。上訴人於原審一再抗辯：伊於婚後工作安定，
均能提供生活費供家用，兩造生活並無不和協，更無吵架情事，
只因於九十年七月後，雙方共同經營之早餐店，生意不佳，沒有
賺錢，致伊無法提供生活費，兩造本為夫妻，本應互相扶持，共
同開創其他事業，不應只因伊所營事業不善，經濟能力陷入困境
，即子離開家庭已四年，構成雙方分居或難以維持婚姻之事由
，縱屬存在，亦係可歸責於被上訴人。伊於被上訴人搬回娘家居
住，仍有支付生活費及陳彥翔之學費，伊現任職於御盛企業社，
每月薪資三萬三千一百八十元等語，被上訴人亦陳稱：當時因經
濟情況不好，才回娘家（見原審卷五三頁）。原審未遑查明兩造
經營早餐店結束後，上訴人之失業，究係出於上訴人之怠惰，或
係其他原因？有無積極覓職？有無依其能力，提供被上訴人生活
費用？被上訴人子返回娘家之原因為何？並審酌兩造之身分、
教育程度等情狀，資以判斷是否已達於倘處於同一境況，任何人
均將喪失維持婚姻希望之程度，遽以上開情詞，為上訴人不利之
判決，自嫌速斷。上訴論旨，執以指摘原判決不當，求予棄棄，
為有理由。另夫妻離婚者，法院得依請求或依職權，為子女之利
益酌定權利義務行使負擔之內容及方法，民法第一千零五十五條
第四項定有明文。所謂「酌定權利義務行使負擔之內容及方法」
，包括酌定對於未成年子女扶養費用負擔之內容及方法。對於未
成年子女行使或負擔權利義務之一方依上開規定請求法院酌定權
利義務行使之內容及方法時，得併請求未行使或負擔權利義務之
一方向其給付所應負擔之子女扶養費用。此與民法第一千一百十
四條第一款所定直系血親相互間互負扶養義務者不同。原判決命
上訴人給付陳彥翔扶養費，究何所指，其依據為何？案經發回，
應併予注意。
據上論結，本件上訴為有理由。依民事訴訟法第四百七十七條第
一項、第四百七十八條第二項，判決如主文。
中　　華　　民　　國　九十六　年　　一　　月　 十一   日
                      最高法院民事第七庭
                          審判長法官  劉　延　村
                                法官  劉　福　來
                                法官  黃　秀　得
                                法官  吳　謀　焰
                                法官  李　寶　堂
      本件正本證明與原本無異
                                      書  記  官
中　　華　　民　　國　九十六　年　　一　　月　二十三　日
                                                 z